臺灣高等法院刑事判決
110年度交上訴字第46號
上  訴  人  
即  被  告  林志遠
選任辯護人  楊適丞律師
上列上訴人即被告因過失致死案件，不服臺灣士林地方法院109
年度交訴字第26號，中華民國109年10月28日第一審判決（起訴
案號：臺灣士林地方檢察署108年度偵字第17869號、109年度偵
字第8401號），提起上訴，本院判決如下：
    主  文
原判決關於林志遠部分撤銷。
林志遠犯過失致人於死罪，處有期徒刑陸月，如易科罰金，以新
臺幣壹仟元折算壹日。緩刑貳年，緩刑期間付保護管束，並應於
本判決確定之日起壹年內，向指定之政府機關、政府機構、行政
法人、社區或其他符合公益目的之機構或團體，提供肆拾小時之
義務勞務。
    事  實
一、林志遠於民國108年11月25日14時53分前數分鐘，駕駛車牌
    號碼0000-00號自用小貨車（下稱本案小貨車）至臺北市北
    投區石牌路2段（下稱石牌路2段）與石牌路2段343巷交岔路
    口（下稱本案事故路口）附近，本應注意交岔路口10公尺內
    及設有禁止臨時停車標線處所不得臨時停車，而依當時情形
    ，並無不能注意之情事，竟疏未注意，貿然將本案小貨車停
    放在距本案事故路口10公尺內且劃設有紅色實線禁止臨時停
    車之石牌路2段345號（起訴書誤為347號）前道路旁。嗣許
    武桐（所犯本案過失致人於死犯行，業經原審判處有期徒刑
    8月，緩刑2年確定）於同日14時53分許，騎乘車牌號碼000-
    0000號普通重型機車（下稱本案機車），沿石牌路2段由東
    往西（起訴書誤載為由北往南）方向行駛，行近未設行車管
    制號誌之本案事故路口行人穿越道前時，本應注意車前狀況
    ，並隨時採取必要之安全措施，且行近未設行車管制號誌之
    行人穿越道前，應減速慢行，遇有行人穿越時，無論有無交
    通指揮人員指揮或號誌指示，均應暫停讓行人先行通過，而
    依當時天候雨、日間自然光線、市區柏油道路濕潤但無缺陷
    ，且當時除右前方有上開違規停放之本案小貨車影響許武桐
    視線外，尚無不能注意情事，適有行人江素碧自石牌路2段
    由東往西方向路旁，欲沿本案小貨車前方行人穿越道（即本
    案事故路口東側行人穿越道）穿越石牌路2段，許武桐疏未
    注意上情，且視線受違規停放在該處右前方本案小貨車影響
    ，未能及早發現江素碧，迨發現江素碧時已閃避不及，許武
    桐右手手肘因此撞及江素碧胸腹部間，致江素碧當場後仰倒
    地，因而受有左側多處肋骨粉碎性骨折合併雙側肺挫傷、頭
    部外傷，持續口鼻及喉頭出血高度疑似合併窒息等傷害，經
    送臺北榮民總醫院（下稱榮總）急救後，仍於同日16時47分
    許因胸部鈍創併肺挫傷不治死亡。許武桐於肇事後打電話報
    警，於犯罪未被任何有偵查犯罪職權之機關或公務員發覺為
    肇事者前，表明身分及肇事地點，請員警前往現場處理而自
    首接受裁判，嗣並經警循線查獲林志遠上情。
二、案經江素碧之妹江素英訴由臺北市政府警察局北投分局（下
    稱北投分局）報請臺灣士林地方檢察署（下稱士林地檢署）
    檢察官偵查起訴。
    理  由
壹、證據能力
一、按被告以外之人於審判外之陳述，雖不符前4條（刑事訴訟
    法第159條之1至第159條之4）之規定，而經當事人於審判程
    序同意作為證據，法院審酌該言詞陳述或書面陳述作成時之
    情況，認為適當者，亦得為證據；當事人、代理人或辯護人
    於法院調查證據時，知有第159條第1項不得為證據之情形，
    而未於言詞辯論終結前聲明異議者，視為有前項之同意，刑
    事訴訟法第159條之5第1項、第2項分別定有明文。
二、本判決所引被告以外之人於審判外之供述證據筆錄，因檢察
    官、上訴人即被告林志遠（下稱被告）及辯護人於本院準備
    程序及審理時對於該等證據均未爭執證據能力（見本院卷第
    125至127、179頁），且迄至言詞辯論終結前均未聲明異議
    ，本院審酌此等供述證據筆錄製作時之情況，並無違法不當
    及證明力明顯過低之瑕疵，認以之作為證據應屬適當，復經
    本院依法踐行調查證據程序，揆諸前開規定，本院認此等證
    據均具有證據能力。又本判決所援引之其他文書、物證，因
    檢察官、被告及辯護人於本院準備程序及審理時對於該等證
    據均未爭執證據能力（見本院卷第125至127、179至184頁）
    ，且無證據證明係公務員違背法定程序所取得，亦無顯有不
    可信之情況或不得作為證據之情形，復經本院依法踐行調查
    證據程序，自均具有證據能力。
貳、認定被告犯罪事實所憑之證據及理由　
一、上開事實，業據被告於本院準備程序及審理時坦承不諱（見
    本院卷第124、127、185至186頁），並經證人許武桐於警詢
    、偵查及原審（見相字卷第15至19、121至123頁、偵字第17
    869號卷第141至143頁、審交訴字卷第49至52頁、交訴字卷
    第47至54、91至98、173至196頁）證述在卷，且有道路交通
    事故現場圖、北投分局交通分隊道路交通事故補充資料表、
    道路交通事故談話紀錄表、道路交通事故調查報告表(一)、
    (二)（見相字卷第47至57頁、偵字第17869號卷第63至73頁
    ）、監視器錄影畫面翻拍照片、事故現場採證照片、現場勘
    察照片（見相字卷第39至42、67至69、77至118頁、偵字第1
    7869號卷第41至44、83至85、93至133頁）、北投分局109年
    9月13日北市警投分刑字第1093026560號函及檢附資料、本
    案事故地點Google街景圖列印資料（見交訴字卷第123至149
    、19至21頁）等附卷可稽，復經原審於109年9月2日準備程
    序時當庭勘驗監視器錄影畫面，有勘驗筆錄及附件錄影畫面
    截圖等（見交訴字卷第93至96、99至118頁）存卷可考。再
    被害人江素碧（下稱被害人）確因本案事故受有左側多處肋
    骨粉碎性骨折合併雙側肺挫傷、頭部外傷，持續口鼻及喉頭
    出血高度疑似合併窒息等傷害，經送榮總急救後，仍於108
    年11月25日日16時47分許，因胸部鈍創併肺挫傷不治死亡，
    業經士林地檢署檢察官督同法醫師相驗屬實，製有勘（相）
    驗筆錄、檢驗報告書及相驗屍體證明書等（見相字卷第119
    、129至143、127頁、他字卷第21頁）在卷可憑，復有榮總
    診斷證明書、診斷證明資料、臺北市政府消防局救護紀錄表
    、北投分局109年1月6日北市警投分刑字第1093000047號函
    及檢附資料（見相字卷第35、71、37、145至200頁、偵字第
    17869號卷第37、87、39、177至222頁、他字卷第19頁）等
    存卷可查，是被告前開任意性自白應與事實相符，可以採信
    。
二、過失責任之判斷  
(一)按刑法上之過失，其過失行為與結果間，在客觀上有相當因
    果關係始得成立。所謂相當因果關係，係指依經驗法則，綜
    合行為當時所存在之一切事實，為客觀之事後審查，認為在
    一般情形下，有此環境、有此行為之同一條件，均可發生同
    一之結果者，則該條件即為發生結果之相當條件，行為與結
    果即有相當之因果關係。反之，若在一般情形下，有此同一
    條件存在，而依客觀之審查，認為不必皆發生此結果者，則
    該條件與結果不相當，不過為偶然之事實而已，其行為與結
    果間即無相當因果關係（最高法院76年台上字第192號判例
    意旨參照）。
(二)經查：  
  1.按「汽車行駛時，駕駛人應注意車前狀況及兩車並行之間隔
    ，並隨時採取必要之安全措施，不得在道路上蛇行，或以其
    他危險方式駕車」、「汽車行近未設行車管制號誌之行人穿
    越道前，應減速慢行」、「汽車行近行人穿越道，遇有行人
    穿越、攜帶白手杖或導盲犬之視覺功能障礙者時，無論有無
    交通指揮人員指揮或號誌指示，均應暫停讓行人、視覺功能
    障礙者先行通過」，道路交通安全規則第94條第3項、第103
    條第1項、第2項分別定有明文。許武桐於本案中，有騎乘本
    案機車未注意車前狀況，且於行近未設行車管制號誌之行人
    穿越道前，未減速慢行，暫停讓被害人先行通過，致發生本
    案事故，確有違反上開道路交通安全規則之過失，並導致本
    案事故發生，許武桐之過失與本案事故發生及被害人因而死
    亡之結果間，有相當因果關係等節，業經原判決認定明確，
    且許武桐所犯本案過失致人於死犯行，業經原審判處有期徒
    刑8月，緩刑2年確定，先予敘明。
　2.按禁止臨時停車線為紅色實線，用以指示禁止臨時停車路段
    ，此觀道路交通標誌標線號誌設置規則第169條第1項、第2
    項規定自明。次按「汽車臨時停車時，應依下列規定：……二
    、交岔路口、公共汽車招呼站10公尺內、消防栓、消防車出
    入口5公尺內不得臨時停車。三、設有禁止臨時停車標誌、
    標線處所不得臨時停車」、「汽車停車時，應依下列規定：
    一、禁止臨時停車處所不得停車」，復為道路交通安全規則
    第111條第1項第2款、第3款、第112條第1項第1款所明定。
    被告既考領有普通小型車駕駛執照，有證號查詢汽車駕駛人
    查詢結果附卷可參（見交訴字卷第25頁），對於上開規定應
    知之甚詳，於停車時自應遵守前揭規定。參諸本案事故發生
    時雖有下雨，路面狀態濕潤，然斯時為日間，有自然光線，
    且路面無缺陷、無障礙物，則被告自該日14時53分前數分鐘
    開始停車之情形下，難認被告有何不能注意其停車處為在交
    岔路口10公尺內，且劃設有紅色實線之禁止臨時停車處所、
    或不能將車輛移置無礙交通處之情事，被告既無不能注意之
    情事，竟疏未注意即違反上開規定而將其所駕駛本案小貨車
    停放在前開禁止臨時停車處所即石牌路2段345號前道路旁，
    復未擺放任何警示措施，自足以阻礙往來車輛之順暢通行，
    且因被告上開違規停車行為，致有前揭過失情節之許武桐視
    線受影響，未能及早發現被害人以採取有效安全措施並避免
    事故發生，迨發現被害人時已閃避不及，發生本案事故，被
    告自應負過失責任。況本案經送臺北市政府車輛行車事故鑑
    定會鑑定，並送臺北市政府車輛行車事故鑑定覆議會覆議結
    果，亦均認許武桐在行人穿越道有行人通行不暫停禮讓行人
    為肇事主因，被告在劃設有禁止臨時停車標線路段停車影響
    視距為肇事次因（被害人則無肇事因素），有臺北市交通事
    件裁決所109年2月7日北市裁鑑字第1083204242號函及所附
    臺北市政府車輛行車事故鑑定會鑑定意見書、臺北市政府交
    通局109年5月20日北市交安字第1093001299號函及所附臺北
    市政府車輛行車事故鑑定覆議會覆議意見書等（見偵字第17
    869號卷第223至227、241至246頁、他字卷第43至47頁、偵
    字第8401號卷第9至17頁）存卷可稽。末以被害人係因本案
    事故受有左側多處肋骨粉碎性骨折合併雙側肺挫傷、頭部外
    傷，持續口鼻及喉頭出血高度疑似合併窒息等傷害，經送醫
    急救後，仍因胸部鈍創併肺挫傷不治死亡，被害人死亡與被
    告過失行為間顯具相當因果關係，被告自應負過失致人於死
    之責。
三、綜上，本案事證明確，被告犯行堪以認定，應依法論科。　
參、法律適用
    核被告所為，係犯刑法第276條過失致人於死罪。
肆、撤銷改判之理由　　
一、原審審理後，認被告犯罪事證明確，援引刑法第276條，刑
    法施行法第1條之1第1項等規定予以論罪科刑，固非無見，
    然查：(1)按刑罰之量定，固屬法院自由裁量之職權行使，
    惟刑事審判之量刑，旨在實現刑罰權之分配的正義，故法院
    對科刑判決之被告量刑，應符合罪刑相當原則，使罰當其罪
    ，以契合人民之法律感情。此所以刑法第57條明定科刑時應
    審酌一切情狀，尤應注意該條所列各款情形，以為科刑輕重
    之標準（最高法院95年度台上字第1779號判決意旨參照）。
    再法院對於被告之量刑，亦應受比例原則與平等原則等一般
    法律原則之支配，以期達成客觀上之適當性、相當性與必要
    性之價值要求；且行為人犯後悔悟之程度，亦攸關於法院判
    決量刑之審酌。查被告於本院準備程序及審理時業已坦承本
    案犯行，堪認已有悔悟之心，其犯後態度與原審判決時難謂
    相同，原審就此與被告犯罪後態度之科刑輕重有關之事項未
    及審酌，顯與本院審酌科刑之情狀有所不同，刑度難謂允當
    。(2)又本案汽車強制責任險新臺幣（下同）200萬元，並非
    全由許武桐所投保之保險公司支付，而係由被告與許武桐所
    投保之保險公司共同支付，各自分擔100萬元等情，有被告
    所提新光產物保險汽車險賠案理算書（強制險）、沖轉資料
    等（均影本，見本院卷第39、41頁）在卷可按，則原審以「
    許武桐……有意願與被害人親屬洽談和解事宜，雖因雙方就賠
    償金額無法達成共識而未果，然其投保之汽車強制責任險業
    已賠償200萬元予被害人之親屬……，犯後態度良好，而被告
    林志遠始終否認就本件事故之發生有過失、未見悔意，又因
    與被害人親屬就賠償金額無法有共識故未能和解，且迄未賠
    償分文（見本院卷第48至49、193、195頁）之犯後態度」為
    據而對被告量刑，顯有未當。被告以其坦認犯罪，請從輕量
    刑等語為由提起上訴，非無理由，原判決關於被告部分無可
    維持，應由本院予以撤銷改判。
二、量刑
　　爰審酌被告前開違規停車之過失情節為本案事故肇事次因（
    許武桐則為本案事故肇事主因），且因此致被害人死亡，造
    成被害人親屬承受喪失至親之精神上莫大創傷、痛苦與無可
    挽回之遺憾，衡以本案事故之發生許武桐亦有過失，尚非可
    完全歸責於被告1人，且本案事故汽車強制責任險200萬元中
    之100萬元部分，業已由被告所投保之保險公司支付，有卷
    附新光產物保險汽車險賠案理算書（強制險）、沖轉資料等
    （均影本，見本院卷第39、41頁）可考，被告於本院已就其
    過失情節坦認不諱之犯後態度，兼衡被告素行、自陳高中肄
    業，現在做水電材料送貨員，月薪3萬7,000元，尚有父母待
    其扶養之生活狀況（見本院卷第129頁）等一切情狀，量處
    主文第2項所示之刑，並諭知易科罰金之折算標準。
伍、附條件緩刑宣告
一、按行為經法院評價為不法之犯罪行為，且為刑罰科處之宣告
    後，究應否加以執行，乃刑罰如何實現之問題。依現代刑法
    之觀念，在刑罰制裁之實現上，宜採取多元而有彈性之因應
    方式，除經斟酌再三，認確無教化之可能，應予隔離之外，
    對於有教化、改善可能者，其刑罰執行與否，則應視刑罰對
    於行為人之作用而定。倘認有以監禁或治療謀求改善之必要
    ，固須依其應受威嚇與矯治之程度，而分別施以不同之改善
    措施（入監服刑或在矯治機關接受治療）；反之，如認行為
    人對於社會規範之認知並無重大偏離，行為控制能力亦無異
    常，僅因偶發、初犯或過失犯罪，刑罰對其效用不大，祇須
    為刑罰宣示之警示作用，即為已足，此時即非不得緩其刑之
    執行，並藉違反緩刑規定將入監執行之心理強制作用，謀求
    行為人自發性之改善更新。而行為人是否有改善之可能性或
    執行之必要性，固係由法院為綜合之審酌考量，並就審酌考
    量所得而為預測性之判斷，但當有客觀情狀顯示預測有誤時
    ，亦非全無補救之道，法院仍得在一定之條件下，撤銷緩刑
    （參刑法第75條、第75條之1），使行為人執行其應執行之
    刑，以符正義。由是觀之，法院是否宣告緩刑，有其自由裁
    量之職權，而基於尊重法院裁量之專屬性，對其裁量宜採取
    較低之審查密度，祇須行為人符合刑法第74條第1項所定之
    條件，法院即得宣告緩刑（最高法院102年度台上字第4161
    號判決意旨參照）。
二、查被告前未曾因故意犯罪受有期徒刑以上刑之宣告，有本院
    被告前案紀錄表存卷可考（見本院卷第75至76頁），素行尚
    可，其因上開過失行為致罹刑典，考量被害人親屬所領取汽
    車強制責任險理賠金200萬元中之100萬元係由被告所投保之
    保險公司支付，參酌本案發生情狀，許武桐就本案事故發生
    亦有過失，非應由被告負擔全部責任，被告犯後復已於本院
    坦承犯行，本院認被告經此偵、審程序及刑之宣告後，當知
    所警惕，上開刑之宣告以暫不執行為適當，爰依刑法第74條
    第1項第1款規定，併予宣告緩刑2年，以啟自新。另斟酌被
    告之犯罪態樣、情節、原因及所生危害，認為有課予一定條
    件之緩刑負擔，以促使被告日後更加重視法規範秩序，令被
    告從中記取教訓，並隨時警惕，建立正確法律觀念，爰依刑
    法第74條第2項第5款規定，命被告應於本判決確定之日起1
    年內，向指定之政府機關、政府機構、行政法人、社區或其
    他符合公益目的之機構或團體，提供40小時之義務勞務，並
    依刑法第93條第1項第2款規定，諭知於緩刑期間內付保護管
    束，以督促其確實改過遷善，以觀後效。另被告上揭所應負
    擔之義務，乃緩刑宣告附帶之條件，依刑法第75條之1第1項
    第4款規定，違反上開負擔情節重大，足認原宣告緩刑難收
    預期效果，而有執行刑罰必要者，依刑法第75條之1第1項第
    4款規定，其緩刑之宣告仍得由檢察官向法院聲請撤銷，併
    此指明。
據上論斷，應依刑事訴訟法第369條第1項前段、第364條、第299
條第1項前段，刑法第276條、第41條第1項前段、第74條第1項第
1款、第2項第5款、第93條第1項第2款，刑法施行法第1條之1第1
項，判決如主文。
本案經檢察官王乙軒提起公訴，檢察官蕭方舟到庭執行職務。
中　　華　　民　　國　　110 　年　　8 　　月　　18　　日
                  刑事第十八庭  審判長法  官  何俏美
                                      法  官  葉乃瑋
                                      法  官  黃紹紘
以上正本證明與原本無異。
如不服本判決，應於收受送達後20日內向本院提出上訴書狀，其
未敘述上訴之理由者並得於提起上訴後20日內向本院補提理由書
（均須按他造當事人之人數附繕本）「切勿逕送上級法院」。
                                      書記官  顏淑華
中　　華　　民　　國　　110 　年　　8 　　月　　23　　日

附錄本案論罪科刑法條全文
中華民國刑法第276條
因過失致人於死者，處5年以下有期徒刑、拘役或50萬元以下罰
金。